【裁判字號】    91,勞簡上,4
【裁判日期】    920129
【裁判案由】    損害賠償
【裁判全文】
臺灣彰化地方法院民事判決  九十一年度勞簡上字第四號
    上  訴  人  丙○○
    訴訟代理人  甲○○
    被  上訴人  強固保全股份有限公司彰化營業處
                              .
    兼      右  乙○○
    法定代理人
右當事人間請求損害賠償事件，上訴人對於中華民國九十一年七月十八日本院彰化簡
易庭第一審判決（九十一年度彰勞簡字第六號）提起上訴，本院判決如左：
    主      文
上訴駁回。
第二審訴訟費用由上訴人負擔。
    事      實
甲、上訴人方面：
  一、聲明：
    (一)原判決廢棄。
    (二)右廢棄部分，被上訴人應給付上訴人新臺幣（下同）三十萬元及自起訴狀繕本
      送達翌日起至清償日止，按年息百分之五計算之利息。
  二、陳述：除與原判決記載者相同，茲引用外，另補稱：
      上訴人於民國八十七年四月間受僱於被上訴人公司（即強固保全股份有限公司
      彰化營業處，以下簡稱被上訴人彰化營業處），於同年五月九日下班途中發生
      交通事故受傷住院，此交通事故依勞工保險被保險人因執行職務而致傷害審查
      準則第四條之規定，視為職業傷害，則本件上訴人因此而支出之醫療費用及醫
      療中不能工作之工資減損，依勞動基準法（以下簡稱勞基法）第五十九條規定
      ，自應由被上訴人連帶予以補償，至上訴人因此所獲得之理賠，只是被上訴人
      得主張予以抵銷補償之另一問題。查依勞基法第二條第一款、第二款之規定及
      上訴人八十七年、八十八年薪資所得資料清單，明確顯示被上訴人為實際雇主
      ，關於被上訴人彰化營業處與訴外人總公司間之分工關係為其內部關係，一般
      就業勞工無法分辨，應依民法第一百四十八條第二項規定及最高法院八十六年
      台上字第六四號判決要旨，判命被上訴人應連帶賠償，原審不查，竟基於契約
      之法律關係，認上訴人請求被上訴人連帶賠償於法無據。
  三、證據：爰用原審立證方法。
乙、被上訴人方面：
  一、聲明：如主文所示。
  二、陳述：除與原判決記載者相同，茲引用外，另補稱：
      被上訴人彰化營業處僅為一營業處並無當事人能力，營業處之人事任免權限均
      為總公司，且營業處內主要配制保全人員而已，並無健全之人事編制，亦無獨
      立之會計制度，所有會計作業皆由總公司處理，薪資均統一由總公司發放，營
      業處亦不負營業盈虧，故被上訴人實無當事人能力。被上訴人並非與上訴人簽
      訂勞動契約之當事人，亦非勞動基準法所規定之「雇主」，上訴人對被上訴人
      為本件損害賠償之請求，容有誤會。更何況本件車禍發生於八十七年五月九日
      ，上訴人向勞保局為勞保給付請求，亦由勞保局於同年十一月五日函覆駁回，
      故上訴人之損害賠償請求權自八十七年五月九日或同年十一月五日起算，至上
      訴人於九十一年六月提起本件之日止，已逾二年時效規定，被上訴人亦得拒絕
      給付。
  三、證據：除爰用原審立證之方法外，並提出彰化營業處員工八十七年四至七月份
      薪資表共四份及同年五至七月份出勤表共三份等影本為證。
丙、本院依職權向經濟部調閱強固保全股份有限公司之設立暨變更登記事項卡、公司
    章程、董監事及營業處等資料，並向勞工保險局調取上訴人請領勞工保險給付之
    相關資料及被上訴人營業處員工之勞工保險投保資料。
    理    由
一、本件上訴人起訴時係依據勞工保險條例第七十二條第一項之規定，主張被上訴人
    未依規定為其辦理勞工保險，致其因意外受傷無法請領勞保之傷病給付及未領薪
    資，故請求被上訴人給付其因而所受之損害三十萬元及法定遲延利息，嗣於上訴
    審本件準備程序終結後追加，依據勞基法第五十九條第一、二款之規定，請求被
    上訴人給付職災補償中之醫療費用及工資補償金共三十萬元及法定遲延利息，此
    為訴之追加，雖未具被上訴人之同意，但上訴人請求之基礎事實同一，自應准許
    上訴人為訴之追加，合先敘明。
二、本件上訴人起訴主張：上訴人於八十七年四月間任職於被上訴人彰化營業處，同
    年五月九日下班途中發生交通事故受傷住院，因被上訴人等未依法於上訴人到職
    日辦理參加勞工保險手續，遲至上訴人發生車禍後，始於五月十二日為上訴人投
    保，經勞工保險局核定以五月十三日為保險生效日，致上訴人損失因受傷所得請
    領之傷病給付及受傷療養期間未領之薪資共三十萬，爰依據勞工保險條例第七十
    二條第一項及公司法第八條第二項、第二十三條之規定，訴請被上訴人等連帶給
    付原告前開之金額及法定遲延利息；並於上訴審追加主張：本件上訴人所受之損
    害應視為職業災害，依勞動基準法第五十九條第一、二款之規定，得請求雇主補
    償受傷所必須之醫療費用及醫療中不能工作之工資補償，又依勞基法第二條第一
    款、第二款之規定及上訴人八十七年、八十八年薪資所得資料清單，明確顯示被
    上訴人彰化營業處為實際雇主，關於被上訴人彰化營業處與訴外人總公司間之分
    工關係為其內部關係，一般就業勞工無法分辨等情。被上訴人則以：上訴人係與
    訴外人強固保全股份有限公司（簡稱強固保全公司）訂立契約，被上訴人彰化營
    業處並非契約當事人，強固保全公司之員工投保事宜係由總公司辦理，並非總公
    司授權被上訴人處理之業務，被上訴人彰化營業處並無健全之人事編制，亦無獨
    立之會計制度，所有會計作業皆由總公司處理，薪資均統一由總公司發放，營業
    處亦不負營業盈虧，故被上訴人實無當事人能力，亦非勞動基準法所規定之「雇
    主」，且本件車禍發生於八十七年五月九日，上訴人向勞保局為勞保給付之請求
    ，亦由勞保局於同年十一月五日函覆駁回，故上訴人之損害賠償請求權自八十七
    年五月九日或同年十一月五日起算，至上訴人於九十一年六月提起本件之日止，
    已逾二年時效規定，被上訴人亦得拒絕給付等語置辯。
二、按當事人主張有利於己之事實者，就其事實有舉證之責任，民事訴訟法第二百七
    十七條定有明文。查上訴人主張其自八十七年四月間受僱於被上訴人彰化營業處
    ，同年五月九日下班途中發生交通事故受傷住院，因被上訴人等未依法於上訴人
    到職日辦理參加勞工保險手續，遲至上訴人發生車禍後，始於八十七年五月十二
    日為上訴人投保，經勞工保險局核定以八十七年五月十三日為保險生效日，致上
    訴人損失得請領之傷病給付等共三十萬云云，固提出道路交通事故證明書、診斷
    證明書、勞工保險局九十年十一月二十日九十保給字第六０八００六七號函及財
    政部台灣中區國稅局八十七年度綜合所得稅各類所得資料清單在卷可稽，而被上
    訴人雖對於上訴人所稱其自八十七年四月間起在被上訴人彰化營業處任職保全人
    員，嗣於同年五月九日下班途中發生交通事故受傷住院，上訴人係於八十七年五
    月十二日始加入勞工保險，致因而無法向勞保局請領傷病給付及未領薪資等情未
    予爭執，惟辯稱：上訴人係與訴外人強固保全公司訂立契約，被上訴人彰化營業
    處並非契約當事人，且被上訴人營業處並無健全之人事編制，亦無獨立之會計制
    度，所有人事編制與會計作業皆由總公司處理，薪資均統一由總公司發放，營業
    處亦不負營業盈虧，故被上訴人實無當事人能力等語。按分公司係總公司分設之
    獨立機構，就其業務範圍內之事項涉訟時，固有當事人能力（最高法院四十年台
    上字第三九號、四十年台上字第一○五號判例參照），其重點在於獨立機構，而
    非是否依公司法之規定為分公司之登記。此就其後認政府機關之分支機構，就其
    業務範圍內之事項涉訟時，亦有當事人能力自明（五十一年台上字第二七七二號
    判例參照）。所謂獨立機構，必有一定之組織型態，健全之人事編制及獨立之會
    計制度始足當之，因此首須審認者為被上訴人彰化營業處是否為強固保全公司之
    獨立機構，以明被上訴人彰化營業處於本件有無當事人能力。
三、經查，本件被上訴人彰化營業處之總公司為強固保全公司，該公司經核准設立登
    記之分公司有台中分公司及高雄分公司，此有強固保全公司及其分公司之設定暨
    變更登記資料附卷可按，而被上訴人彰化營業處雖無分公司之名義，亦未登記為
    分公司，惟其係以「強固保全股份有限公司彰化營業處」之名義向稅捐機關為營
    業登記，負責人為被上訴人乙○○，該營業處係員工綜合所得稅之扣繳單位等情
    ，亦有被上訴人彰化營業處經彰化稅捐稽徵處核發之營業登記證及上訴人之綜合
    所得稅各類所得資料清單在卷可憑，且被上訴人乙○○復於上訴審時到庭自承彰
    化營業處設有經理一人即其本人綜管業務，處內有會計小姐一人及保全人員九十
    六人，營業處有自己之統一編號可開立統一發票繳交營業稅等語在卷，是被上訴
    人彰化營業處實有一定之組織型態、健全之人事編制及獨立之會計制度，衡情應
    屬總公司之獨立機構，較為合理，綜上，被上訴人強固保全股份有限公司彰化營
    業處應有當事人能力，洵堪認定。惟按公司雖得設分公司，但分公司僅為本公司
    管轄之分支機構，其為法人之權利主體仍為單一，並非法人之下，另有法人，故
    分公司與本公司在法律上應屬一體而不可分割。民事訴訟程序中有無當事人能力
    ，與實體法上有無權利能力，乃屬不同之觀念，故民事訴訟法承認非法人團體，
    亦有當事人能力，實務上為謀求便利，認分公司具有當事人能力者，亦係在程序
    上承認其具有當事人之資格，非可解為另有獨立之人格，而為各別之權利主體。
    分公司乃公司之分支機構，其訴訟標的法律關係之主體，實質仍為公司法人之整
    體，故就此一情形，認定是否為法律關係之主體，不得不自形式上觀察。故本件
    被上訴人彰化營業處雖屬強固保全公司之獨立機構，有訴訟法上之當事人能力，
    然其仍無實體法上之權利能力，不得成為訴訟標的法律關係之主體，附此敘明。
四、又查，本件上訴人係起訴主張因雇主未替其於到職日辦理加入勞保手續，致其於
    勞保生效日以前所受之職業損害，無法向勞保局請領給付而受有損失，故依勞工
    保險條例之規定請求被上訴人負賠償責任云云。按凡年滿十四歲以上，六十歲以
    下受僱於僱用五人以上公司、行號之勞工，應以其雇主或所屬團體為投保單位，
    全部參加勞工保險為被保險人；又投保單位不依本條例之規定辦理投保手續者，
    按自僱用之日起，至參加保險之日止應負擔之保險費金額，處以二倍罰鍰。勞工
    因此所受之損失，並應由投保單位依本條例規定之給付標準賠償之，勞工保險條
    例第六條第一項及第七十二條第一項後段分別定有明文。因此就勞動契約而言何
    人為負責辦理勞工保險之投保單位，即應以與勞工成立僱傭契約之僱傭人，作為
    上開法條所稱雇主之判斷標準。本件依卷附之上訴人受僱擔任保全人員時而簽訂
    之「股份有限公司駐警保全服務定期契約」所示，開宗明義即稱強固保全股份有
    限公司（簡稱甲方）「僱用」丙○○（即上訴人，簡稱乙方）簽訂服務定期契約
    ，契約條款第七條亦約定：甲方應為乙方辦理勞保、健保等語，而立契約人：甲
    方為強固保全股份有限公司，代表人李捷光（嗣已變更登記為湯永朗），乙方為
    丙○○（即上訴人），顯然訂定系爭僱傭契約之當事人為上訴人與強固保全公司
    ，並非被上訴人彰化營業所，且與本院向勞工保險局調取被上訴人彰化營業所其
    餘員工乙○○等七人之投保資料所示，投保單位均是強固保全公司，而非被上訴
    人彰化營業處之情形互核相符，此有勞工保險局九十一年十月十六日保承資字第
    一０三一六五二號函附被保險人乙○○等七名勞工之投保資料附卷可考，綜上，
    依僱傭契約之約定應替上訴人辦理參加勞工保險之投保單位即其雇主應係強固保
    全公司，並非被上訴人彰化營業處，而所得稅扣繳憑單僅係作為向稅務機關報稅
    之用，尚不得僅以扣繳單位來認定雇主為何人，仍應以實際上成立契約關係之當
    事人為斷，因此被上訴人彰化營業處辯稱其非僱傭契約之當事人，不是勞工保險
    條例中所規定應替上訴人辦理勞工保險之投保單位，應足採信。從而，上訴人主
    張被上訴人彰化營業處應賠償其因無法向勞保局請領勞工保險之傷病給付及未領
    薪資所生之損害，洵屬無據。
五、復按勞工係謂受雇主僱用從事工作獲致工資者，雇主係謂僱用勞工之事業主，事
    業經營負責人或代表事業主處理有關勞工事務之人勞動基準法第二條第一款、第
    二款定有明文，因此雇主乃依法與勞工成立勞動契約者，其必須有實體上之權利
    能力存在。查本件與上訴人訂立勞動契約者為強固保全公司代表人李捷光，已如
    前述，而被上訴人彰化營業處僅為該公司之內部機構，縱其有訴訟法上之當事人
    能力，仍因無實體法上之權利能力，即不能成為勞動契約之主體，而與上訴人成
    立任何法律上關係，是被上訴人彰化營業處顯非勞基法第二條所稱之雇主，因此
    上訴人依據勞基法第五十九條第一、二款之規定，請求被上訴人彰化營業處應給
    付職災補償中之醫療費用及工資補償金，顯無理由。
六、再查，被上訴人乙○○為自然人雖有當事人能力及權利能力，惟依勞工保險條例
    及勞基法之規定對上訴人負有投保義務及給付職災補償者為其雇主強固保全公司
    ，如前所述，而被上訴人乙○○僅為彰化營業處之負責人，並非與上訴人訂立僱
    傭契約之代表人，則上訴人請求被上訴人乙○○亦應依勞工保險條例及勞基法之
    規定對其負損失賠償責任，自屬無據，不應准許。
七、綜上所陳，被上訴人彰化營業處及乙○○對上訴人並未負有依勞工保險條例所規
    定之損失賠償義務，及依勞基法所規定之職災補償義務存在，從而，上訴人依據
    勞工保險條第七十二條第一項後段及勞基法第五十九條第一、二款之規定，請求
    被上訴人連帶給付上訴人三十萬元及自起訴狀繕本送達翌日起至清償日止，按年
    息百分之五計算之法定利息，實無理由，不應准許，其假執行之聲請亦失所附麗
    ，應併予駁回，原審為上訴人敗訴之判決及駁回假執行之聲請，於法並無不合，
    上訴意旨指摘原判決不當，求予廢棄改判，為無理由，應予駁回其上訴。
八、本件事證已臻明確，兩造其餘陳述及所提證據，於判決結果不生影響，無予審究
    或調查之必要，併此敘明。
九、結論：本件上訴人之上訴為無理由，依民事訴訟法第四百三十六條之一第三項、
    第四百四十九條第一項、第七十八條，判決如主文。
中      華      民      國    九十二    年      一      月    二十九    日
                                    臺灣彰化地方法院民事第二庭
~B審判長法  官  何志通
~B      法  官  廖國佑
~B      法  官  黃倩玲
右正本係照原本作成。
不得上訴。
中      華      民      國    九十二    年      二      月    六        日
~B  法院書記官  林憲男


司法院資訊處製作；財團法人民間司法改革基金會備份。
